【裁判字號】    99,訴,415
【裁判日期】    990430
【裁判案由】    返還所有權狀
【裁判全文】
臺灣高雄地方法院民事判決               99年度訴字第415號
原      告  乙○○（民國○○年.
            丙○○（民國○○年.
共      同
法定代理人  甲○○
被      告  丁○○○
上列當事人間請求返還所有權狀事件，經本院於民國99年4 月19
日言詞辯論終結，判決如下：
    主  文
原告之訴駁回。
訴訟費用由原告負擔。
    事  實  及  理  由
一、原告主張：
  (一)原告所有坐落高雄市苓雅區○○○段2029地號、應有部分各
    十萬分之1215，及其上同段18995 建號即門牌號碼高雄市○
    ○區○○路39號8 樓之1 房屋、應有部分各2 分之1 ，並坐
    落高雄縣鳳山市道○○段774 地號、應有部分各萬分之23，
    及其上同段6921建號即門牌號碼高雄縣鳳山市○○路226 號
    7 樓房屋、應有部分各2 分之1 （下合稱系爭房地），原為
    訴外人即原告之母陳韻湘所有，陳韻湘於民國92年間死亡，
    由原告繼承系爭房地。惟系爭房地之所有權狀迄今，均由被
    告無權占有，屢經請求交還，均未獲置理。為此，爰依民法
    第767 條規定，提起本件訴訟。
  (二)並聲明：被告應將系爭房地所有權狀交還原告。
二、被告則以：
  (一)被告為陳韻湘之姐，原告之姨媽。因原告法定代理人甲○○
    ，對於陳韻湘自殺乙事，深感自責，而與伊母即訴外人陳江
    切協議，將系爭房地所有權狀交予陳江切收執，並約定於原
    告成年前，不得處分系爭房地，陳江切因年邁且不識字，故
    將系爭房地所有權狀交予被告保管迄今。又被告保管系爭房
    地所有權狀，待原告成年後，交予原告自行處理，以維護原
    告之利益；且原告法定代理人甲○○另有婚姻關係，並有子
    女，其要求返還權狀，動機可議。況原告並無起訴請求返還
    系爭房地所有權狀之意思，本件僅為原告法定代理人甲○○
    個人之主張。
  (二)並聲明：原告之訴駁回。
三、系爭房地為原告所有，而系爭房地所有權狀，現為被告持有
    ，此為兩造所不爭執，並有系爭房地土地及建物謄本各1 份
    （本院審卷第5 至10頁）附卷可稽，固堪信屬真實。茲就本
    院得心證理由，敘述如下：
  (一)按未成年子女，因繼承、贈與或其他無償取得之財產，為其
    特有財產。未成年子女之特有財產，由父母共同管理；父母
    對於未成年子女之特有財產，有使用、收益之權，但非為子
    女之利益，不得處分之。民法第1087條、第1088條分別定有
    明文。查，系爭房地為原告因繼承而取得，屬未成年子女即
    原告之特有財產，是原告法定代理人如非為原告之利益，自
    不得為處分之行為。
  (二)查，原告法定代理人甲○○於本院審理時陳稱：「（原告有
    無特別原因，要取回系爭房地之所有權狀？）屬於我家的東
    西，我要拿回來，不願讓任何人保管或扣留。且我也不願與
    被告有何牽扯」、「目前沒有要處分系爭房地之打算」、「
    系爭房地是我去處理的，也是我在繳貸款，我為何要把這權
    利放棄。假如法院判由被告保管，我想請問下個月後我是否
    可以提出訴訟…」、「我打這個官司，如果不能達到我的目
    的，我與我的小孩間的關係會產生變化…」（見本院99年4
    月19日言詞辯論筆錄）等語；據上而論，原告法定代理人甲
    ○○係將系爭房地視為自己之資產，甚至以「如果不能達到
    我的目的，我與我的小孩間的關係會產生變化」之言詞，強
    烈表示欲達成目標，足認原告法定代理人甲○○提起本件訴
    訟，係為其個人之目的，而非為原告之利益請求返還系爭房
    地所有權狀。
  (三)又查，原告本人到庭均陳稱：系爭房地所有權狀放在父親或
    被告處，伊等覺得都可以，如由父親來處理，希望能有一定
    的法律效力，約束在伊等20歲之前不得處分系爭房地。又如
    由被告簽立切結，證明持有系爭房地所有權狀，並待原告乙
    ○○滿20歲時，被告應將所有權狀返還給原告本人，伊等同
    意由被告繼續保管等語；且被告陳稱：伊係欲待原告成年時
    ，再將系爭房地所有權狀交給原告本人，以維護原告權益；
    又伊僅係單純保管權狀，不要讓原告的權利受損，伊願意當
    庭切結同意在原告乙○○滿20歲時，將系爭房地的所有權狀
    交還給原告乙○○等語。依上所述，本院審酌原告乙○○已
    年滿18歲、原告丙○○亦已14歲，有相當程度識別能力，足
    以表示自己之想法，而彼等同意於原告乙○○滿20歲前，由
    被告保管；且系爭房地現階段並無處分之特殊情事；又被告
    為原告之姨媽，為保障原告之母陳韻湘之遺產，於原告成年
    之前，可能遭處分不利益，始堅持保管系爭房地所有權狀，
    況被告雖持有權狀，然在未得原告法定代理甲○○同意之前
    ，並無法處分系爭房地等情互核以觀，本院認為由被告保管
    系爭房地所有權狀，至原告乙○○年滿20歲止，再行交還原
    告本人，符合原告之利益，且亦徵被告保管系爭房地所有權
    狀，並非無權占有。益有進者，於此原則下，原告法定代理
    人自不得違反原告本人之意志提起本訴；倘其仍恣意為之亦
    難謂有正當權源。
四、綜上所述，原告法定代理人甲○○以原告名義，依民法第76
    7 條規定，請求被告應返還系爭房地所有權狀，不僅與民法
    第1088條第2 項規定不符，亦與原告本人意志相違背，自為
    法所不許。從而，本件為無理由，應予駁回。
五、本件事證已臻明確，兩造其餘攻擊防禦方法及舉證，核與判
    決結果無影響，爰不另一一論述，附此敘明。
六、據上論結，本件原告之訴為無理由，依民事訴訟法第78條、
    第85條第1項，判決如主文。
中    華    民    國    99    年    4    月    30    日
                  民事第五庭  法  官  洪榮家
正本係照原本作成。
如不服本判決，應於送達後20日內，向本院提出上訴狀並表明上
訴理由，如於本判決宣示後送達前提起上訴者，應於判決送達後
10日內補提上訴理由書（須附繕本）。
中    華    民    國    99    年    4    月    30    日
                              書記官  胡美儀


司法院資訊處製作；財團法人民間司法改革基金會備份。
